【裁判字號】    95,訴,632
【裁判日期】    950908
【裁判案由】    
【裁判全文】
臺灣臺北地方法院刑事判決               95年度訴字第632號
公  訴  人  臺灣臺北地方法院檢察署檢察官
被      告  甲○○
上列被告因洗錢防制法等案件，經檢察官聲請簡易判決處刑（95
年度偵緝字第522 號），本院認不宜簡易判決處刑（95年度簡字
第1187號），改依通常訴訟程序審理並判決如下：
    主  文
甲○○幫助以乘他人急迫貸以金錢，而取得與原本顯不相當之重
利為常業，處有期徒刑參月，如易科罰金，以銀元參佰元即新台
幣玖佰元折算壹日。
    事  實
一、甲○○於民國93年8、9月間與友人丙○○（涉犯幫助詐欺之
    犯行，已經本院94年度簡字第1484號刑事簡易判決判處有期
    徒刑3 月確定）共同前往應徵地下錢莊工作時，負責應徵而
    姓名、年籍不詳綽號「林仔」之成年男子，即告以必須交付
    金融帳戶之存摺、提款卡及密碼，俾以借款之人匯款以收取
    利息，甲○○因當時失業中，為取得該工作機會，不疑有他
    ，即基於幫助常業重利之犯意，於同年10月28日下午2 時許
    ，至址設臺北市○○○路○段550號中國信託商業銀行松山分
    行，申辦帳號000000000000號之存款帳戶後，旋即與丙○○
    一起至臺北市士林夜市某處，將該帳戶之存摺、提款卡及網
    路轉帳密碼交付與「林仔」，以作為換取工作之代價，嗣後
    「林仔」即失去聯絡，而甲○○、丙○○亦從未至該地下錢
    莊工作。該男子於取得甲○○之前揭存摺、提款卡及網路轉
    帳密碼後，即於94年1月6日下午3 時30分許，以電話對乙○○佯稱抽中該公司慈善活動三獎，致乙○○陷於錯誤，誤匯
    新臺幣（下同）6萬2,000元至甲○○所有前開帳戶內。嗣因
    乙○○查覺受騙，經報警循線查悉上情。
二、案經臺北市政府警察局信義分局報告臺灣臺北地方法院檢察
    署檢察官偵查起訴。
    理  由
一、訊據被告甲○○固坦承經由丙○○之介紹後，曾與丙○○一
    同前往地下錢莊應徵工作，並將自己所有上開存摺、提款卡
    及密碼交付與姓名、年籍不詳綽號「林仔」之成年男子等情
    ，惟矢口否認有何幫助常業重利之犯行，並辯稱：伊之前在
    別家公司任職時，亦曾將銀行帳戶交與公司，本件在伊應徵
    當時，因為地下錢莊人員告知薪水要入帳，必須交付存摺、
    提款卡及密碼，伊與丙○○是好朋友，因為相信丙○○，且
    目的是為了應徵工作，伊才交付這些金融帳戶資料，事後伊
    並未在該地下錢莊工作，即應為無罪云云。
二、經查：
  (一)被害人乙○○於94年1月6日下午3 時30分許，遭人以電話佯
    稱抽中該公司慈善活動三獎，致乙○○陷於錯誤，從設於新
    竹市○○○路6號之中國國際商業銀行自動櫃員機，誤匯6萬
    2,000 元至甲○○所有前開帳戶內等情，業據證人即被害人
    乙○○於警詢時證述屬實（見94年度偵字第15673 號偵卷第
    11頁），且有自動櫃員機交易明細表、中國信託商業銀行帳
    戶歷史交易查詢表在卷可稽（見同偵卷第12、21-45 頁）。
    又中國信託商業銀行松山分行之000000000000號存款帳戶確
    為被告所申辦，除被告坦承不諱外，亦有中國信託商業銀行
    函文檢附開戶資料附卷可佐（見同偵卷第18-21 頁）。綜此
    ，顯見被害人乙○○確有為人以中獎名義而詐騙錢財，並於
    94年1月6日匯款6萬2,000元至被告所有上開帳戶之情事。
  (二)被告雖辯稱當時因為要應徵地下錢莊之工作，該地下錢莊人
    員告知薪水要入帳，才將自己所有上開帳戶存摺、提款卡及
    密碼交付與他人云云。惟查，證人即與被告一同前往應徵地
    下錢莊工作之丙○○，業於本院審理時結證稱：「（問：你
    有無曾經要幫被告找工作？）（答：有，大約二年前正確時
    間不知道，我翻報紙找工作，對方約我出來碰面，對方說是
    作錢莊的工作，我們坐辦公室負責拿錢給人家不用去討債，
    我就帶被告一同去，因為我們二人都沒有工作，對方就叫我
    們辦一些銀行的戶頭，他說客人會轉錢進來是錢莊的利息，
    我就與被告去辦，辦好之後就拿給錢莊。）（問：交給錢莊
    何東西？）（答：戶頭的存摺、金融卡、印章等。）（問：
    有無將密碼給對方？）（答：有，因為我們當時都沒有想什
    麼，以為工作人家叫我們做什麼我們就做什麼。）（問：被
    告的存摺資料是被告直接給錢莊或你交給錢莊？）（答：我
    們各給各的，但是是一起去的。）」（見本院卷第35-36 頁
    ）、「（問：上次問過你，你們給的戶頭做何用？）（答：
    公司說是發薪水給我們用的。）（問：為何與上次開庭時所
    講不一樣？）（答：公司當時要我們開戶，是說錢莊借高利
    貸給別人，會將利息錢存到我們的戶頭內。）（問：你們去
    拿存摺給人家時，被告有無去？）（答：有，他有隨同我去
    。）（問：你們去應徵地下錢莊工作，被告是否知情？）（
    答：被告知道。）（問：你們存摺給人家是錢莊要存入高利
    貸的利息錢，被告是否知情？）（答：被告應該知道。）」
    （見本院卷第56頁）。而證人丙○○上開幫助詐欺之犯行，
    因丙○○未上訴，已經本院94年度簡字第1484號刑事簡易判
    決判處有期徒刑3 月確定等情，亦經本院調閱上開簡易判決
    處刑卷宗核閱屬實。綜此，顯見被告在交付自己所有上開銀
    行帳戶資料時，業已知悉係為提供地下錢莊人員收取高利貸
    之用。
  (三)綜上所述，由證人乙○○、丙○○之證詞及上開函文等證物
    ，足證被告上開所辯，無非係卸責之詞，不足採信。是本件
    事證明確，被告犯行堪以認定，應予依法論科。
三、查被告行為後，刑法業經立法院通過修正，於94年2月2日經
    總統公布修正，並自95年7月1日生效。按行為後法律有變更
    者，適用行為時之法律，但行為後之法律有利於行為人者，
    適用最有利於行為人之法律，現行刑法第2條第1項定有明文
    。此條規定乃與刑法第1 條罪刑法定主義契合，而貫徹法律
    禁止溯及既往原則，係規範行為後法律變更所生新舊法律比
    較適用之準據法，是刑法第2條本身雖經修正，但刑法第2條
    既屬適用法律之準據法，本身尚無比較新舊法之問題，應一
    律適用裁判時之現行刑法第2 條規定以決定適用之刑罰法律
    ，先予辨明。又以本次刑法修正之比較新舊法，應就罪刑有
    關之共犯、未遂犯、想像競合犯、牽連犯、連續犯、結合犯
    ，以及累犯加重、自首減輕暨其他法定加減原因（如身分加
    減）與加減例等一切情形，綜其全部罪刑之結果而為比較（
    最高法院95年5月23日95年度第8次刑庭會議決議可資參照）
    。經查：(一)刑法第345 條常業重利部分，配合第56條連續犯
    之刪除，業經刪除，且其中併科罰金刑部分，原配合刑法第
    33條第5款及罰金罰鍰提高標準條例第1條之規定，法定刑為
    銀元1元以上銀元3萬元以下罰金，而配合新修正第33條第5
    款及刑法施行法第1之1條第1項、第2項之規定，法定刑為新
    臺幣1千元以上新臺幣9萬元以下罰金；(二)幫助犯部分，新法
    將原刑法第30條「幫助他人犯罪者，為從犯」之規定，修正
    為「幫助他人實行犯罪行為者，為幫助犯」；(三)易科罰金部
    分，新法將原刑法第41條：「犯最重本刑為五年以下有期徒
    刑以下之刑之罪，而受六個月以下有期徒刑或拘役之宣告，
    因身體、教育、職業、家庭之關係或其他正當事由，執行顯
    有困難者，得以一元以上三元以下折算一日，易科罰金。但
    確因不執行所宣告之刑，難收矯正之效，或難以維持法秩序
    者，不在此限。併合處罰之數罪，均有前項情形，其應執行
    之刑逾六月者，亦同」之規定，修正為：「犯最重本刑為五
    年以下有期徒刑以下之刑之罪，而受六個月以下有期徒刑或
    拘役之宣告者，得以新臺幣一千元、二千元或三千元折算一
    日，易科罰金。但確因不執行所宣告之刑，難收矯正之效，
    或難以維持法秩序者，不在此限。前項規定於數罪併罰，其
    應執行之刑未逾六月者，亦適用之」。本院經綜合比較上開
    法律變更之情形，以94年2月2日修正公布前之規定對於被告
    較為有利，依據修正後刑法第2條第1項前段之規定，即應適
    用修正前之上開刑法規定，合先敘明。
四、按刑法上犯罪之故意，祇須對於犯罪事實有所認識，有意使
    其發生或其發生不違背其本意，仍予以實施為已足，不以行
    為人主觀之認識與客觀事實兩相一致為必要，故行為人主觀
    上欲犯某罪，事實上卻犯他罪時，依刑罰責任論之主觀主義
    思潮，首重行為人之主觀認識，應以行為人主觀犯意為其適
    用原則，必事實上所犯之他罪有利於行為人時，始例外依該
    他罪處斷。而我國暫行新刑律第13條第3 項原亦有：「犯罪
    之事實與犯人所知有異者，依下列處斷：所犯重於犯人所知
    或相等者，從其所知；所犯輕於犯人所知者，從其所犯」之
    規定。嗣制定現行刑法時，以此為法理所當然，乃未予明定
    。再按刑法上之幫助犯，係對於犯罪與正犯有共同之認識，
    而以幫助之意思，對於正犯資以助力，且未參與實施犯罪行
    為者而言。亦即，如未參與實施犯罪構成要件之行為，且係
    出於幫助之意思提供助力，即屬幫助犯，而非共同正犯。依
    上開法理，被告於本院審理時自承：「（問：你們錢莊作何
    事情？）（答：我一天都沒有上過班，對方說我們去登廣告
    ，如果有客戶來的時候，我們自己去接洽，與客戶談好之後
    再回報給公司。）（問：是否知道地下錢莊是違法的？）（
    答：我知道，我認為是因為地下錢莊放高利貸所以違法。）
    」（見本院卷第43頁），且提供金融帳戶資料與自稱經營地
    下錢莊之「林仔」目的，係為供借款之人匯款以收取利息，
    顯見被告上開所為在主觀上所認知者，係為幫助他人放高利
    貸時收取利息之用，而非提供他人用以從事常業詐欺或掩飾
    、收受、搬運、寄藏、故買或牙保他人因重大犯罪所得財物
    或財產上利益之用，是嗣後該「林仔」雖持被告所有上開金
    融帳戶向被害人乙○○詐欺取財，而構成詐欺之犯行，依前
    述「所犯重於所知或相等者，從其所知；所犯輕於所知者，
    從其所犯」之法理，應認被告所為僅該當94年2月2日修正公
    布前刑法第345條、第30條第1項之幫助常業重利罪。公訴意
    旨認被告上開所為，係犯洗錢防制法第9條第2項之罪，尚有
    未洽，惟其基本事實既屬同一，在本院已依刑事訴訟法第95
    條第1 款告知被告變更起訴法條之旨，使被告得行使訴訟上
    防禦權後，自應由本院依刑事訴訟法第300 條規定變更起訴
    法條。另被告基於幫助之犯意而為本件犯行，依刑法第30條
    規定應按正犯之刑減輕之。
五、爰審酌：(一)被告係高職畢業之學歷，行為時無業，智識程度
    非高；(二)被告係因無業應徵地下錢莊工作時，在他人要求應
    提供帳戶作為借貸者匯款之用之情況下，始提供自己所有之
    金融帳戶資料，自己實際上也是受騙者，從未在該地下錢莊
    工作之犯罪動機與目的；(三)被告雖僅係基於幫助常業重利之
    犯意，而提供自己所有之金融帳戶資料，惟在此詐騙份子犯
    案猖獗，且常有人因被地下錢莊討債而家破人亡迭有所聞之
    際，竟仍基於提供他人收取地下錢莊利息之目的而提供銀行
    帳戶之犯罪手段；(四)被告提供金融帳戶與他人使用，持有者
    持之向他人詐欺取財，被告所為對社會危害非輕；(五)被告於
    偵訊及本院審理時雖均未能坦承犯行，惟因智識程度非高，
    自承曾有提供金融帳戶與任職公司使用之前例，且自身也為
    他人所騙，即尚難稱毫無悔意之犯後態度等一切情狀，量處
    如主文所示之刑，並諭知易科罰金之折算標準。至被告交予
    真實姓名、年籍不詳之人之上開銀行存摺、金融卡等物，雖
    係供犯罪所用之物，但未經扣案，迄今仍未取回，且非義務
    沒收之物，爰不為沒收之諭知，附此敘明。
據上論斷，應依刑事訴訟法第299條第1項前段、第300 條，刑法
第2條第1項前段、94年2月2日修正公布前刑法第345 條、第30條
、第41條第1項前段，罰金罰鍰提高標準條例第1條前段、95年5
月17日修正公布前罰金罰鍰提高標準條例第2 條，現行法規所定
貨幣單位折算新臺幣條例第2條，判決如主文。
本案經檢察官於知慶到庭執行職務。
中    華    民    國    95    年    9    月    8    日
                  刑事第六庭審判長法  官  周占春
                                  法  官  林晏如
                                  法  官  林孟皇
本正本證明與原本無異。
如不服本判決，應於判決送達後10日內向本院提出上訴狀（應抄
附繕本）。告訴人或被害人如對於本判決不服者，應具備理由請
求檢察官上訴，其上訴期間之計算係以檢察官收受判決正本之日
期為準。
                                  書記官  宋德華
中    華    民    國    95    年    9    月    8    日
附錄本案論罪科刑法條全文：
94年2月2日修正公布前中華民國刑法第344條（重利罪）
乘他人急迫、輕率或無經驗貸以金錢或其他物品，而取得與原本
顯不相當之重利者，處一年以下有期徒刑、拘役或科或併科一千
元以下罰金。
94年2月2日修正公布前中華民國刑法第345條（常業重利罪)
以犯前條之罪為常業者，處五年以下有期徒刑，得併科三千元以
下罰金。


司法院資訊處製作；財團法人民間司法改革基金會備份。
